臺灣臺北地方法院刑事判決　　　　　　　100年度易字第819號
公　訴　人　臺灣臺北地方法院檢察署檢察官
被　　　告　呂泓達原名呂小龍.
上列被告因重利案件，經檢察官提起公訴（100年度偵字第1659
號），本院判決如下：
    主  文
呂泓達共同乘他人急迫貸以金錢，而取得與原本顯不相當之重利
，處有期徒刑參月，如易科罰金，以新臺幣壹仟元折算壹日。
    事  實
一、呂泓達（原名呂小龍）前曾於民國94年8月12日因常業重利
    案件，經臺灣板橋地方法院以94年度訴字第365號案件判處
    有期徒刑6月，緩刑4年確定，詎仍不知悔改，竟與真實姓名
    年籍不詳綽號「小謝」之成年男子，意圖牟取暴利，於民國
    99年10月29日向王錦姬發送聲稱低利、易借及免證件之借款
    簡訊，王錦姬因需款孔急，乃依簡訊所示門號回撥電話，與
    自稱從事放款業務之「小謝」洽談借貸款項、利息成數、應
    備證件及會面之時間地點等事項，呂泓達與「小謝」均明知
    王錦姬急需用錢，乃共同基於乘他人急迫貸以金錢而取得與
    原本顯不相當重利之犯意聯絡，與王錦姬相約於翌日即99年
    10月30日中午12時許，在臺北市○○區○○路77號之公保大
    樓前見面，於王錦姬依時赴約後，呂泓達與「小謝」要求王
    錦姬於渠等所攜帶之乙紙借款契約書上填載借貸金額為新臺
    幣（下同）「壹拾萬元」，並要求王錦姬簽署自己之姓名、
    身分證字號、聯絡電話及地址，及簽發同額之本票乙紙，且
    核對王錦姬交付查驗之身分證、工作證、識別證後，交付借
    款30,000元予王錦姬，並約定於每期10日之始日收取12,000
    元之利息（換算年利率逾1440％），該10日應自始日起算，
    並以第10日為下1期之始日。呂泓達與「小謝」於99年10月
    30日並以預扣方式收取首期利息後，嗣於同年之11月8日第1
    次利息到期時，由「小謝」出面向王錦姬收取現金12,000元
    之利息；又於同年月17日第2次到期時，因王錦姬無法按期
    還款而要求王錦姬加簽面額22,000元之本票乙紙，並於翌日
    由呂泓達出面收取王錦姬所交付之利息10,000元；再於同年
    月26日第3次到期時，再由呂泓達出面收取王錦姬交付之
    3,000元利息，且因王錦姬無法按期還款，而要求王錦姬加
    簽面額33,000元之本票乙紙，呂泓達與「小謝」以此方式為
    重利之行為分擔，而取得與原本30,000元顯不相當之重利。
    嗣於同年12月5日第4次收取利息之期日到期時，呂泓達又與
    王錦姬約定於臺北市○○區○○路及南陽街口交付利息，王
    錦姬因不堪重荷報警處理，而為警所當場查獲。
二、案經王錦姬訴由臺北縣政府板橋分局報告臺灣臺北地方法院
    檢察署檢察官偵查後起訴。
    理  由
一、按被告以外之人於審判外之言詞或書面陳述，除法律有規定
    者外，不得作為證據。被告以外之人於審判外之陳述，雖不
    符刑事訴訟法第159條之1至第159條之4之規定，而經當事人
    於審判程序同意做為證據，法院審酌該言詞陳述或書面陳述
    作成時之情況，認為適當者，亦得為證據。當事人、代理人
    或辯護人於法院調查證據時，知有刑事訴訟法第159條第1項
    不得為證據之情形，而未於言詞辯論終結前聲明異議者，視
    為有前項之同意，刑事訴訟法第159條第1項、第159條之5分
    別定有明文。查，本院認定事實所憑之證據，部分屬傳聞證
    據，惟公訴人及被告於本院言詞辯論終結前均未聲明異議，
    本院審酌該等言詞或書面陳述作成之情況，並無非出於任意
    性或不正取供，或違法或不當情事，且客觀上亦無不可信之
    情況，堪認為適當，依刑事訴訟法第159條之5第2項規定，
    均得作為證據，先予敘明。
二、訊據被告呂泓達固坦承與告訴人王錦姬確實存有借貸關係之
    事實，惟矢口否認有何重利犯行，先於警詢時辯稱：伊於99
    年11月3日與告訴人呂泓達第一次見面時交付告訴人借貸之
    本金3萬元，惟僅收取告訴人每月本金之一成即3,000元之利
    息，非如告訴人指述之重利，告訴人所交付之現金25,000元
    係攤還其本利共33,000元之債務云云；復於偵訊時及本院審
    理時改稱：伊與告訴人認識已2、3年，伊係於99年1月2日與
    告訴人簽署借款契約書，雙方約定借款金額為10萬元，每月
    本利攤還1萬元，共計12期，並使告訴人簽發面額亦為10萬
    元之本票乙紙後，即交付借款10萬元予告訴人，利息為年息
    20％，惟告訴人並未依約還款，伊僅收取其數次交付各1千
    餘元之利息後，告訴人即以無力償還為由拒絕支付並提起本
    案告訴，伊既無與「小謝」共同經營地下錢莊之事，亦未曾
    以高利放款予告訴人，並無何重利犯行云云，並提出借款契
    約書及本票1紙為佐。惟查：
  (一)被告上揭犯行，業經告訴人於警詢、偵訊及本院審理中指述
    綦詳（見臺灣臺北地方法院檢察署100年度偵字第1659號卷
    ，下稱偵字卷，第4頁正反面；同署100年度核退字第13號卷
    ，下稱核退字卷，第32-33頁、第19頁正反面；本院卷第24
    頁反面-第25頁），核與被告於99年12月5日即為警查獲當日
    之警詢時供稱：「是她借3萬元」、「11月3日第1次見面我
    借給她3萬元」、「我請她簽3萬3,000元本票1張」及告訴人
    迄被告遭查獲時共計給付現金2萬5,000元（見偵字卷第2頁
    反面）等語大致相符，又經核對告訴人所提出其所有帳號00
    00-000-000000號帳戶之往來紀錄，亦確如告訴人所指訴，
    其曾分別於99年11月8日提款8,300元（經告訴人補陳經其以
    身上所有現金3,700元湊成12,000元交付予被告，並經告訴
    人於其上註記12,000字樣），且依上開帳戶之往來紀錄所示
    ，告訴人所有之上開帳戶於99年月17日帳戶餘額原為0元，
    嗣於該日始有21,000元之存款存入、而於同年月18日提款12
    ,000元，並於同年月26日曾提款3,000元，有上開0000-000-
    000000號帳戶交易明細表1份在卷可佐（見核退字卷第20-23
    頁）。雖告訴人對於貸款金額、利息之計算及歷次給付之利
    息數額因事隔多月陳述稍有出入，惟其對於借款本金為3萬
    元、利息每10日為1期，其第1次利息到期曾依約給付12,000
    元予「小謝」、第2次及第3次之利息給付發生資金短缺，以
    及第2次利息到期時應被告等之要求加簽金額為22,000元之
    本票，並於隔日始給付利息予被告，第3次利息到期則為當
    日先付3,000元利息並加簽金額33,000元之本票等節，其前
    後所述之還款方式、計息方式及本利相疊追加簽發本票等情
    ，尚無二致，堪信告訴人王錦姬上揭指訴應為可信。
  (二)被告於為警查獲當日警詢時陳稱：「是她借3萬元，每月利
    息3,000元」、「11月3日第1次見面我借她3萬元，我請她簽
    3萬3,000元本票1張，沒有簽借據，她在11月12日還我1萬元
    ，11月23日再還我1萬5,000元，我於11月23日還她那張本票
    ，我身上都沒有她抵押品，今天是要來收尾款8,000元的」
    等語（見偵字卷第2頁反面）；嗣於檢察官偵訊時改稱：「
    我是在98年底到99年1月初，在她們公司附近，靠近歷史博
    物館附近，借她10萬元」、「她連本帶利每月還我1萬元，
    利息好像是每月1,600多元，我是以年利來計算，我一年共
    收她2萬元利息，分12個月拿。」等語（見核退字卷第15-16
    頁）；再於本院審理時陳稱：告訴人借款之日期如借款契約
    書及本票所示為99年1月2日，其與告訴人係因朋友介紹，業
    已認識2、3年，其間除路上偶遇之外並無往來，會借款予告
    訴人係因貪圖每年2萬元之利息，告訴人在99年1月借款後僅
    陸續償還數次1千餘元之利息等語（見本院卷第27-28頁）。
    核被告於上揭筆錄前後所述，被告對於其與告訴人間之交誼
    究係99年11月3日首度見面抑或已認識2年多、約定借款之日
    期究係99年11月初抑或99年1月初、借款金額為3萬元或10萬
    元、約定之利息計算方式係多少成數、還款以多久為1期與
    各次應清償多少、告訴人先前已清償之款項若干、是否存有
    借款契約書、告訴人簽署之借款本票其金額以及已否返還予
    告訴人，顯有出入；且被告於遭查獲當日係為向告訴人取得
    返還之款項而前往上揭遭查獲地址，其當日供稱約於1個月
    之前借款予第1次見面之告訴人3萬元，而告訴人已還款共計
    2萬5,000元，被告所稱之事件發生日期既然如此接近，記憶
    何以錯亂至此，難認其嗣後始改稱者為真實且無違於常情。
    至被告雖於偵訊時辯稱：「那時在警局會這樣回答是因為當
    時嚇到了」（見核退字卷第16頁），復於本院審理時辯稱：
    「在警局所述不實在，因為那時我心裡很納悶，單純借款為
    何變成刑事，警員帶我去板橋分局時，王錦姬和刑事組的人
    一直強調要跟我拿借款合約書，因為這是我本身保障憑據，
    萬一被拿走我怕這筆錢拿不到，他們說我從事重利，我心裡
    想趕快離開派出所，我離開派出所後第2天即趕快去提告（
    按係指向臺灣板橋地方法院三重簡易庭提起清償借款之民事
    訴訟），想要保障我的權利」、「我那時（警詢時）要保全
    我的借款合約書，即我的借款合約書可以不用在第一時間拿
    出來給他們，我當時不知道這樣做對不對，我怕他們把借款
    合約書到時候作成有的沒有的，對我不利的東西」（見本院
    卷第27頁正、反面）云云。然查，果如被告所辯稱，其係於
    99年1月2日借款10萬元予告訴人，且依法向告訴人收取年息
    百分之二十之利息，並無重利情事，則其於警察機關人員告
    知其涉嫌重利罪嫌，將依法對其偵訊之際，理應將此情據實
    向偵辦之警察人員敘明，如其手中確有如其所辯稱之證物，
    更應在該時向警方人員提出，以澄清自己之清白，豈有反捏
    造重利情事，自陷於罪之理。其雖辯稱其恐將借據及本票等
    物交付予警察機關，該證物將遭警察機關非法變造，所以不
    敢交付云云，但警察機關身為追查犯罪享有偵查權限之公權
    力機關，正常情況下，豈敢擅自變造毀壞案件當事人提出之
    證據，自陷己身於貪瀆罪責之情形，是依一般正常理性人之
    認知，將對己有利之證物交付予警察機關，適時釐清案情，
    正可合法保障自己之權益，被告卻辯稱，其因懼將對己有利
    之證物交付予警察機關，恐遭警察機關變造而損害自己之權
    益，方始捏造對己不利之重利案情，與常情殊屬有違。且按
    果如其於審理時所述，係於99年1月2日合法借貸10萬元予告
    訴人，其於警詢時如實供述，亦非必於警詢時即交付其所保
    有之借款契約書為必要；縱須交付作為證物，亦得以交付影
    本保留正本之方式確保其權利，縱須交付正本，亦得請求偵
    辦之警方人員依法交付扣押物收據等為憑，故實難想像被告
    有何必須加以隱匿之必要，是被告上述所辯顯屬無稽，無可
    採信。
  (三)至被告所提出之借款契約書及本票，雖經告訴人自承為其所
    簽署及填寫身分證統一編號、聯絡電話與地址、「壹拾萬」
    、「壹拾萬元正」及「100,000」之金額，惟因地下錢莊放
    貸予急需借款之人其借貸之利息通常甚高，利息時隔逾月即
    可倍於本金，是以常要求借款人簽署遠高於借款本金數額之
    借款契約書與本票以供其債務清償之擔保，該金額與實際交
    付之借款金額相距甚遠，要屬常見，是尚無法資以證明告訴
    人確係向被告借款10萬元，此由被告未能第一時間具體陳述
    該10萬元之數額，以及竟自稱將警詢前11個月前發生之事陳
    述為前1個月發生之事足徵。又上開借據及支票之借款日期
    雖均記載為99年1月2日，惟告訴人王錦姬於本院審理時業已
    明確證稱，其向被告借款僅有99年10月底該次，並無另於99
    年1月2日另向被告借款10萬元之事，並稱該次金額之所以記
    載為10萬元，此係應地下錢莊放貸通常要求提高金額所致。
    又果如被告所辯稱，其僅曾於99年1月2日借款10萬元予被告
    ，並僅收取年息百分之二十之法定利息，告訴人王錦姬並僅
    數次償還1千餘元之利息而已，則其何以迄於本件案發日之
    99年12月間，均未對告訴人王錦姬採取何法律行動加以追討
    ，卻於本件案發之後，即持上開借據及本票向臺灣板橋地方
    法院三重簡易庭提起民事訴訟請求償還。參以告訴人王錦姬
    另證稱該99年1月2日之日期是否係其所填載，其無法確定等
    語，是被告顯係於本件案發之後，為求脫免罪責，乃將上開
    借據及本票之日期虛偽記載為99年1月2日，並虛構告訴人王
    錦姬係於該日向其借款之事實，以掩飾其放貸高利予告訴人
    王錦姬之行為，是被告所提出之上開借據及本票尚無法資為
    被告有利認定之依據。
  (四)綜上所述，被告除前後供述反覆，於警詢時與偵訊及本院審
    理時呈現先後截然不同的兩種說法之外，縱於改稱後，亦未
    能合理說明其與告訴人王錦姬平日素無往來，何以甘冒風險
    貸予告訴人王錦姬10萬元、其貸出10萬元予告訴人王錦姬近
    1年，告訴人王錦姬均未按時還款，其何以未曾採取法律途
    徑求償，而迄至受查獲之隔日始向臺灣板橋地方法院三重簡
    易庭提告請求清償借款等節，堪認被告所辯悉為臨訟矯飾，
    洵無足採，本件事證明確，應予依法論科。
三、核被告呂泓達所為，係犯刑法第344條之重利罪。被告與綽
    號「小謝」之成年男子間，就上開犯行有犯意聯絡與行為之
    分擔，為共同正犯。爰審酌被告前曾因重利案件經臺灣板橋
    地方法院以94年度訴字第365號判決有期徒刑6月，緩刑4年
    ，因緩刑期滿未予撤銷確定，已獲給予自新之機會，竟猶乘
    告訴人需款孔急之際，再犯貸以金錢，而取得與原本顯不相
    當之重利罪，對經濟較為弱勢民眾之日常生計產生一定程度
    之影響，兼衡其犯罪動機、目的、手段、生活狀況、智識程
    度，所收取之利息利率高達年利率約1440%，對社會所造成
    之危害，及犯罪後未坦承犯行，猶飾詞狡辯，毫無悔悟之心
    ，態度難謂良好等一切情狀，量處如主文所示之刑，並諭知
    易科罰金之折算標準，以資懲儆。
據上論斷，應依刑事訴訟法第299條第1項前段，刑法第28條、第
344條、第41條第1項前段，判決如主文。
本案經檢察官葉惠燕到庭執行職務。
中    華    民    國    100    年    6    月     2    日
                  刑事第六庭  法  官  黃桂興
以上正本證明與原本無異。
如不服本判決應於收受送達後10日內向本院提出上訴書狀，並應
敘述具體理由；其未敘述上訴理由者，應於上訴期間屆滿後20日
內向本院補提理由書（均須按他造當事人之人數附繕本）「切勿
逕送上級法院」。
                              書記官  彭自青
中    華    民    國    100    年    6    月    2     日
附錄本案論罪科刑法條全文：
中華民國刑法第344條（重利罪）
乘他人急迫、輕率或無經驗貸以金錢或其他物品，而取得與原本
顯不相當之重利者，處1年以下有期徒刑、拘役或科或併科1千元
以下罰金。